【裁判字號】    97,消債更,43
【裁判日期】    970728
【裁判案由】    更生事件
【裁判全文】
臺灣臺南地方法院民事裁定            97年度消債更字第43號
債  務  人  甲○○
上列當事人因消費者債務清理事件聲請更生及保全處分，本院裁
定如下：
    主    文
更生及保全處分之聲請均駁回。
聲請費用由債務人負擔。
    理    由
一、聲請意旨略以：債務人蔡奉鈞有不能清償債務之情事，且其
    無擔保或無優先權之債務總額未逾新臺幣（下同）1,200 萬
    元，復未經法院裁定開始清算程序或宣告破產，前雖與債權
    金融機構成立債務協商，然債務人每月收入60,000元，而原
    先一致性協商方案每月需償還31,000元，但債務人每月必要
    支出55,000元，因此原方案窒礙難行，為此，依消費者債務
    清理條例提出本件更生之聲請等語。
二、按債務人與金融機構協商成立者，不得聲請更生或清算，但
    因不可歸責於己之事由，致履行顯有重大困難者，不在此限
    ；本條例施行前，債務人依金融主管機關協調成立之中華民
    國銀行公會會員辦理消費金融案件無擔保債務協商機制與金
    融機構成立之協商，準用前項之規定，消費者債務清理條例
    第 151條第5項、第6項分別定有明文。衡諸債之關係，係以
    當事人間之信賴關係為基礎，為社會經濟組織之重要支柱，
    故當事人於以法律行為追求自己之利益之際，亦應顧及對方
    之利益，並考量債權債務在社會上之作用，本於誠實及信用
    之原則，行使債權及履行債務。是對於已陷入經濟上困境之
    消費者，若任其於惡性循環之債務窘境中自生自滅，將衍生
    嚴重之社會問題，難以維持安定之社會經濟秩序，故為兼顧
    債權人、債務人雙方之利益，對陷於經濟上困境之消費者，
    乃允其於消費者債務清理條例施行後，得選擇以重建型之更
    生程序或清算型之清算程序清理其債務，藉以妥適調整債務
    人與債權人及其他利害關係人間之權利義務關係，保障債權
    人獲得公平受償，並謀求消費者經濟生活之重建復甦機會。
    惟對於已與金融機構協商成立，或於本條例施行前，已依金
    融主管機關協調成立之中華民國銀行公會會員辦理消費金融
    案件無擔保債務協商機制與金融機構成立協商之債務人，若
    非因不可歸責於己之事由，致履行顯有重大困難，僅係為圖
    謀減免債務，而不為債務之履行，自有違債權契約為誠信契
    約之本旨，故依消費者債務清理條例第151條第6項準用同條
    第 5項前段之規定，不得聲請更生或清算，始能避免肇致道
    德危險。次按聲請更生或清算不合程式或不備其他要件者，
    法院應以裁定駁回之，但其情形可以補正者，法院應定期間
    先命補正，消費者債務清理條例第8條亦有明文規定。
三、經查：
  (一)債務人前於消費者債務清理條例施行前，依金融主管機關協
    調成立之中華民國銀行公會會員辦理消費金融案件無擔保債
    務協商機制與金融機構於95年 3月間成立協商，當時債務人
    之無擔保債務總額為 2,469,297元，雙方約定債務人每月應
    償還款項合計為31,000元，而債務人僅繳至96年8月7日即未
    繼續履行協商條件，經債務人之最大債權銀行荷商荷蘭銀行
    股份有限公司臺北分公司於96年12月 7日將債務人毀諾之事
    實通知其他銀行等情，有債務人提出之協議書及無擔保債務
    還款計劃在卷可稽，並經本院依職權向荷商荷蘭銀行股份有
    限公司臺北分公司函詢查明屬實，有該公司97年 6月23日（
    97）荷銀債清字第 122號函及該函檢附之債務協商相關資料
    在卷可按，堪信為真實。
  (二)債務人雖主張就上開協商成立之還款金額，因其每月收入扣
    除依協商條件應清償之金額後，無法維持生活等情，惟查：
    1.本件債務人先前任職於行政院海岸巡防署海岸巡防總局中
      部地區巡防局（下稱海巡署中部巡防局），其於94年至96
      年所領取之薪資、年終工作獎金、考績獎金、夜點費，95
      年為872,263元、96年為911,338元，總計 2年間領取之上
      開薪資、獎金等金額合計高達 1,783,601元，平均每月可
      得領取之薪資、獎金之金額為74,316元，此業據本院向海
      巡署中部巡防局函詢查明屬實，有該局97年6月5日中局密
      字第0970007788號函及該函檢附之債務人薪津統計表在卷
      可稽。則債務人陳稱其每月薪資60,000元，其為本件聲請
      前兩年之收入總額為1,440,000元，難認屬實。
    2.債務人雖主張其每月必要支出，含家計支出30,000元、保
      險費 3,000元、扶養費22,000元，合計為55,000元，故原
      協商方案窒礙難行云云，然本院命債務人陳報其每月家計
      支出30,000元之證明文件，債務人固提出國華人壽保險單
      影本3紙、三商美邦人壽保險股份有限公司保單面頁影本3
      紙、壽險保單資料查詢影本 1紙、三商美幫人壽保險股份
      有限公司契約內容通知書影本1紙、私立若瑟幼稚園97年2
      、3月繳費收據影本1紙、臺灣省自來水公司繳費收據影本
      2紙、臺灣電力公司繳費收據影本3紙為證，惟查：
      (1)經核上開單據內容，其中債務人所提出之保險單，僅「
        壽險保單資料查詢」影本所示保險單之要保人為債務人
        本人，而其保險費用每月僅為 2,325元，至其餘保險單
        ，其要保人或為第三人蔡明哲、蔡林時（債務人之父、
        母），或為第三人張杏敏（債務人之配偶），均非債務
        人本人，則債務人主張其每月需支付保險費 3,000元，
        即有不實。
      (2)又債務人所提出之繳納水費、電費收據，其上所載繳款
        人分別為蔡明哲、蔡林時，均非債務人本人；又即便上
        開水、電費用均由債務人繳納，然依上開收據所載水、
        電費用，債務人每期所繳納之水費僅 516元，而電費部
        分，96年7月至9月為4,633元、97年1月至3月為2,296元
        ，亦難認債務人每月有30,000元之家計支出，債務人空
        言主張，自難採認。
      (3)又債務人主張其扶養父母 2人，每月實際支出之扶養費
        用為10,000元，又扶養子女 2人，每月實際支出之扶養
        費用為12,000元，然債務人除提出前述私立若瑟幼稚園
        繳費收據外，並未提出其他證據以供本院調查，其主張
        此部分扶養費用之支出每月高達22,000元，亦難憑信。
    3.查我國97年度臺灣省最低生活費每人每月為 9,829元，以
      此核算債務人及其配偶、子女2人全家4口之每月生活費用
      為39,316元【計算式：9,829×4＝39,316】，則以債務人
      每月平均收入74,316元扣除上開必要生活費用後，債務人
      每月尚餘35,000元，則債務人依其先前與債權銀行成立之
      協商條件，每月還款31,000元後，每月尚餘 4,000元，自
      無不能履行協商條件情事，其主張有不可歸責之事由以致
      無法履行，自無可採。
    4.至於，債務人主張其對父母應盡扶養義務等情，然：
      (1)按受扶養權利者有數人，而負扶養義務者之經濟能力，
        不足扶養其全體時，依左列順序定其受扶養之人：一、
        直系血親尊親屬；二、直系血親卑親屬；又夫妻互負扶
        養之義務，其受扶養權利之順序與直系血親尊親屬同；
        且扶養之程度，應按受扶養權利者之需要，與扶養義務
        者之經濟能力及身分定之，民法第1116條第1項第1款、
        第2款、第1116條之1、第1119條定有明文。且「民法第
        1118條規定因負擔扶養義務而不能維持自己生活者，免
        除其義務。但受扶養權利者為直系血親尊親屬或配偶時
        ，減輕其義務。依此規定，直系血親卑親屬因負擔扶養
        義務而不能維持自己生活者，固僅得減輕其義務，而不
        得免除之；惟此係指直系血親卑親屬有能力負擔扶養義
        務而言，倘該直系血親卑親屬並無扶養能力，自無該條
        規定之適用」，最高法院91年台上字第1798號判例意旨
        可資參照。
      (2)查本件債務人之父蔡明哲名下有存款2筆、房屋3棟、土
        第1筆，其96年度僅利息所得即高達8萬餘元，而債務人
        之母蔡林時名下雖無不動產，但有汽車 2部，存款多筆
        ，其96年度利息所得亦高達 7萬餘元，此業據本院依職
        權調取其2人財產資料查明屬實，有其2人之稅務電子閘
        門調件明細表在卷可按。是債務人之父母顯然頗富資力
        。而債務人每月收入經扣除家庭必要生活費用及其與銀
        行協商還款金額後，尚餘 4,000元，已如前述，揆諸前
        引民法規定及最高法院判例意旨，債務人尚非不得以此
        等所餘款項履行扶養義務。是即便債務人確有每月支出
        扶養費之必要，亦難以此為由，認債務人因支出扶養費
        用以致無力履行協商條件。
四、綜上所述，本件債務人於消費者債務清理條例施行前，既已
    與金融機構之債權人依金融主管機關協調成立之中華民國銀
    行公會會員辦理消費金融案件無擔保債務協商機制成立協商
    ，且又無因不可歸責於己致履行顯有重大困難之事由，則其
    聲請更生，顯然違背消費者債務清理條例第151條第6條準用
    同條第 5項前段之規定，且上開欠缺又屬無從補正，從而，
    依上開說明，應駁回其更生之聲請。又本件更生之聲請既經
    駁回，債務人聲請保全處分，即無必要，應併予駁回。爰裁
    定如主文。
中    華    民    國    97    年    7     月    28    日
                  民事第二庭    法      官  周紹武
上為正本係照原本作成
如不服本裁定，應於裁定送達後10日內，以書狀向本院提出抗告
，並繳納抗告費新臺幣1千元
中    華    民    國    97    年    7     月    28    日
                                書  記  官  余吉祥


司法院資訊處製作；財團法人民間司法改革基金會備份。
